---
title: "Análisis exploratorios"
author: "Santos G"
format: pdf
editor: visual
code-overflow: wrap
toc: true
toc-depth: 2
echo: true
warning: false
message: false
lang: es
fig-width: 7
fig-height: 5
---

```{r}
# Librerías 
library(tidyverse)   # Manipulación de datos: dplyr, tidyr, readr
library(janitor)     # Limpieza: clean_names(), tabyl()
library(ggplot2)     # Gráficos profesionales
library(kableExtra)  # Tablas formateadas para informes
library(skimr)       # EDA rápido y completo (skim())
library(GGally)      # Matriz de gráficos para variables múltiples
library(corrplot)    # Visualización de matrices de correlación
library(vegan)       # Funciones para PCA/NMDS
library(broom)       # Limpiar salidas estadísticas a data.frames
library(effectsize)  # Tamaños de efecto
library(randomForest) # Ejemplo de importancia de variables 
```

Se realizó una exploración y control de calidad de los datos de entrada para identificar variables relevantes, evaluar supuestos básicos y priorizar rutas analíticas. El objetivo es generar una guía reproducible que permita a futuros analistas (o a un equipo de consultoría) replicar y ampliar los análisis según objetivos específicos (p. ej. comparar tratamientos, modelar abundancias o construir índices de condición).

```{r}
#| label: data-load
# Carga de datos (ejemplo iris) y limpieza mínima
data("iris")
df <- as_tibble(iris) %>% 
  janitor::clean_names()   # convierte a snake_case: sepal_length, etc.

# Información básica
n_rows <- nrow(df); n_cols <- ncol(df)
glimpse(df)
skim(df)
```

El dataset contiene **N = `r n_rows`** observaciones y **`r n_cols`** variables. Las variables cuantitativas son: `sepal_length`, `sepal_width`, `petal_length`, `petal_width` (continuas, en cm). La variable categórica `species` indica tres grupos balanceados (n = 50 por grupo). No se detectaron valores faltantes ni duplicados tras una inspección inicial. Esta estructura (muestras balanceadas y variables continuas sin NA) permite aplicar análisis univariados, comparativos y multivariados con mínima preprocesamiento.

## 3. Matriz de correlaciones y distribuciones entre variables numéricas

```{r}
#| label: ggpairs # Ver distribuciones y relaciones bivariadas 
num_df <- df %>% select(where(is.numeric)) 
GGally::ggpairs(num_df, upper = list(continuous = wrap("cor", size = 3))) 

