---
title: "Análisis exploratorios"
author: "Santos G"
format: pdf
editor: visual
code-overflow: wrap
toc: true
toc-depth: 2
number-sections: true
keep-tex: true
code-fold: true
code-line-numbers: true
code-tools: true
code-copy: true
echo: true
warning: false
message: false
lang: es
fig-width: 7
fig-height: 5
fig-align: center
fig-cap-location: bottom
papersize: a4
fontsize: 11pt
geometry: margin=2.5cm
---

```{r}
# Librerías 
library(tidyverse)   # Manipulación de datos: dplyr, tidyr, readr
library(janitor)     # Limpieza: clean_names(), tabyl()
library(ggplot2)     # Gráficos profesionales
library(skimr)       # EDA rápido y completo (skim())
library(GGally)      # Matriz de gráficos para variables múltiples
library(knitr)       # Tablas en Quarto
library(kableExtra)  # Tablas formateadas para informes
```

## Contexto del proyecto

Se realizó una exploración y control de calidad de los datos de entrada para identificar variables relevantes, evaluar supuestos básicos y priorizar rutas analíticas. El objetivo es generar una guía reproducible que permita a futuros analistas (o a un equipo de consultoría) replicar y ampliar los análisis según objetivos específicos (p. ej. comparar tratamientos, modelar abundancias o construir índices de condición).

## Carga y verificación inicial de datos

```{r}
#|label: data-load
# Carga de datos (ejemplo iris) y limpieza mínima
data("iris")
df <- as_tibble(iris) %>% 
  janitor::clean_names()   # convierte a snake_case: sepal_length, etc.

# Información básica
n_rows <- nrow(df); n_cols <- ncol(df)
glimpse(df)
tbl1<-skim(df) 
tbl1 # Resumen compacto por variable
```

El dataset contiene **N = 150 observaciones** y **5 variables**. Cuatro son cuantitativas continuas en centímetros (*Sepal.Length, Sepal.Width, Petal.Length, Petal.Width*), y una categórica (*Species*), que clasifica en tres grupos balanceados (n = 50 por especie). No se detectaron valores faltantes ni duplicados tras la inspección inicial. Esta estructura balanceada y sin NA permite aplicar análisis univariados, comparativos y multivariados con mínimo preprocesamiento.

La tabla de estadísticos descriptivos muestra lo siguiente:

-    **Sepal.Length:** media ≈ 5.84 cm, SD ≈ 0.83, rango 4.3–7.9. Variación moderada, con solapamiento esperado entre especies.

-   **Sepal.Width:** media ≈ 3.06 cm, SD ≈ 0.44, rango 2.0–4.4. Es la variable más estable, aunque con ligera asimetría negativa.

-   **Petal.Length:** media ≈ 3.76 cm, SD ≈ 1.77, rango 1.0–6.9. Mayor dispersión relativa, con clara separación de *setosa*.

-   **Petal.Width:** media ≈ 1.20 cm, SD ≈ 0.76, rango 0.1–2.5. Alta variabilidad, con potencial de discriminación entre las tres especies.

Aspectos destacados del dataset:

-    **Escala homogénea de medidas:** todas las variables en centímetros → comparaciones y análisis multivariados sin necesidad de reescalado inmediato.

-    **Colinealidad esperada:** Petal.Length y Petal.Width muestran alta correlación, lo que debe considerarse en regresiones o PCA.

-    **Grupos biológicos claros y balanceados:** un escenario ideal para aprendizaje, aunque poco frecuente en estudios ecológicos reales.

-    **Potencial de discriminación:** las variables de pétalos concentran el mayor poder de separación, coherente con su relevancia funcional en la biología reproductiva de las plantas.
